ACORDAO-COMPLETO-2516028

ACÓRDÃO 18910/2021 ATA 41/2021 - PRIMEIRA CÂMARA

VISTOS, relatados e discutidos estes autos de embargos de declaração opostos pelo município de Curralinho/PA contra o Acórdão 11256/2021-TCU-Primeira Câmara.
ACORDAM os ministros do Tribunal de Contas da União, reunidos em sessão da 1ª Câmara, diante das razões expostas pelo relator, em:
9.1. não conhecer dos embargos de declaração opostos pelo município de Curralinho/PA;
9.2. restituir os autos à Secretaria de Controle Externo de Tomada de Contas Especial (Secex-TCE) para elaboração da instrução de mérito;
9.3. dar ciência desta deliberação ao embargante.

Embargos de declaração interpostos contra o acórdão 11256/2021-TCU-1ª Câmara.

Primeira Câmara

Município de Curralinho/PA.

3. Interessados/Responsáveis/Recorrentes:
3.1. Interessado: Fundo Nacional de Saúde/MS (00.530.493/0001-71).
3.2. Responsável: Município de Curralinho/PA (04.876.710/0001-30).
3.3. Recorrente: Município de Curralinho/PA (04.876.710/0001-30).

13.1. Ministros presentes: Benjamin Zymler (na Presidência), Vital do Rêgo e Jorge Oliveira.
13.2. Ministros-Substitutos presentes: Augusto Sherman Cavalcanti e Weder de Oliveira (Relator).

ACORDAO-COMPLETO-2551031

Acórdão de Relação 7844/2022 - Primeira Câmara

Acórdão de Relação

WEDER DE OLIVEIRA

Ministro-Substituto Weder de Oliveira.

Reproduzo, a seguir, o inteiro teor dos embargos de declaração opostos pelo município de Curralinho/PA, por meio de seu representante legal o prefeito Cleber Edson dos Santos Rodrigues, contra o Acórdão 11256/2021-TCU-Primeira Câmara[footnoteRef:2]: [2:  Peça 94.] 
"MUNICÍPIO DE CURRALINHO, pessoa jurídica de direito público, inscrita no CNPJ sob o nº 04.876.710/0001-30, com sede administrativa na Avenida Jarbas Passarinho, s/n, Bairro Centro, CEP 68.815-000, neste ato representado por seu Prefeito Municipal, o Sr. CLEBER EDSON DOS SANTOS RODRIGUES, brasileiro, portador da carteira de identidade sob o nº 3034230 SSP/PA, inscrito no CPF sob o nº XXX.468.902-XX, residente e domiciliado na Trav. João Gabriel, s/n, Bairro Perpetuo Socorro, Curralinho-PA, nos autos do processo de Tomada de Contas Especial em comento, vem respeitosamente à presença de V. Exa., opor EMBARGOS DE DECLARAÇÃO em face do que fora consignado no Acórdão 11256/2021-TCU-Primeira Câmara, nos termos fáticos e considerando a fundamentação jurídica que se submete a apreciação deste Tribunal de Contas, pugnando pelo recebimento da peça recursal e remessa ao setor competente, em vistas do regular processamento e julgamento. 
DA TEMPESTIVIDADE 
O Acórdão em questão, oriundo da 1ª Câmara, refere à decisão que conheceu dos embargos de declaração opostos pela antiga gestora, Sra. Maria Alda Aires, e os rejeitou, foi publicado em Diário Oficial do dia 02/09/2021. 
Nesse sentido, tem-se que o prazo para a oposição dos embargos declaratórios de 10 (dez) dias, conforme estabelece o Regimento Interno do TCU, em seus arts. 287, §1º. Sabendo que o termo final para oposição dos presentes ocorre em 02/10/2021 (sábado) , tem-se que o fatal para submissão dos mesmos se dá em 04/10/2021 (segunda-feira) .
Desta feita, não restam dúvidas quanto à tempestividade destes embargos declaratórios. 
DO CABIMENTO DOS EMBARGOS DE DECLARAÇÃO. 
De acordo com o art. 287, §1º, do Regimento Interno do Tribunal de Contas da União, cabem embargos de declaração contra decisão que contiver obscuridade, omissão ou contradição, senão veja-se: 
Art. 287. Cabem embargos de declaração quando houver obscuridade, omissão ou contradição em acórdão do Tribunal. 
§ 1º Os embargos de declaração poderão ser opostos por escrito pela parte ou pelo Ministério Público junto ao Tribunal, dentro do prazo de dez dias, contados na forma prevista no art. 183, com indicação do ponto obscuro, contraditório ou omisso. 
2º Os embargos de declaração serão submetidos à deliberação do colegiado competente pelo relator ou pelo redator, conforme o caso. 
§ 3º Os embargos de declaração suspendem os prazos para cumprimento do acórdão embargado e para interposição dos demais recursos previstos neste Regimento, aplicando-se, entretanto, o disposto no § 1º do art. 285. 
Para Luiz Guilherme Marinoni e Sérgio Cruz Arenhart[footnoteRef:3], obscuridade significa falta de clareza no desenvolvimento das ideias que norteiam a fundamentação da decisão; contradição significa falta de clareza decorrente da justaposição de fundamentos antagônicos; e omissão representa a falta de manifestação expressa sobre algum ponto ventilado na causa, e sobre o qual deveria manifestar-se o juiz ou o tribunal.  [3:  MARINONI, Luiz Guilherme; ARENHART, Sérgio Cruz. In: Processo de conhecimento. São Paulo, 2011. Curso de Processo Civil. v. 2. p. 545.] 
In casu, verifica-se a presença de contradição e omissão na decisão embargada, segundo o que é desenvolvido a seguir.
DA DECISÃO EMBARGADA 
A Tomada de Contas Especial foi instaurada em face do Município de Curralinho, decorrente de aplicação de recursos repassados pelo Fundo Nacional de Saúde, no exercício de 2019. 
Em suma, verificou-se a ausência de comprovação da regular aplicação dos recursos outrora repassados ao Município, quando da gestão da então prefeita Sra. Maria Alda Aires Costa. É oportuno referir, todavia, que o Município não possui qualquer ingerência a respeito da situação. Isso porque, não obstante a ausência.
No presente compasso vem opor-se os presentes Embargos de Declaração oportunamente, com fulcro nas matérias de fato e de direito a seguir aduzidas, pelo que se concluirá pela reforma da decisão ora recorrida, nos termos a seguir expostos. 
DOS EMBARGOS DE DECLARAÇÃO DA AUSÊNCIA DE TRANSIÇÃO NO MUNICÍPIO DE CURRALINHO-PA. AUSÊNCIA DE DOCUMENTOS. 
Nobre Relator (a) cumpre de pronto ressaltar que quando da oposição dos primeiros embargos de declaração, a outrora gestora, Sra. Maria Alda, não logrou êxito em evidenciar a boa e regular aplicação dos recursos recebidos em decorrência de convênio celebrado entre esta municipalidade e o Fundo Nacional de Saúde (FNS) , quando do repasse na modalidade fundo a fundo. 
Todavia, tampouco pode esta administração responder econômica e financeiramente pelos erros decorrentes da gestão que a antecedeu. Isso porque, a despeito da continuidade que se sabe exercer efeitos em relação à administração pública, também é sabido que o gestor deve arcar com a medida de responsabilidade dos seus atos, especialmente aqueles que contrariem frontalmente as disposições principiológicas adstritas à administração pública. 
Os princípios insculpidos no art. 37, "caput", da CF/88, são fundamentais, inderrogáveis e originários de um estado democrático de direito em que vivemos. A administração está vinculada a eles, e deverá pautar seus atos em conformidade com os mesmos. 
A Lei n. 8.429/92 estipulou que constitui ato de improbidade administrativa quem violar, por ação ou omissão, os respectivos princípios. Especificamente no que dispõem os incisos II e IV do art. 11, ao negar publicidade aos atos configura violação direta às disposições constitucionais e legais, em virtude de disposição expressa. Assim aludem os referidos incisos:
Art. 11. Constitui ato de improbidade administrativa que atenta contra os princípios da administração pública qualquer ação ou omissão que viole os deveres de honestidade, imparcialidade, legalidade, e lealdade às instituições, e notadamente: (...) 
II - retardar ou deixar de praticar, indevidamente, ato de ofício; (...) 
IV - negar publicidade aos atos oficiais; (...) 
Corroborando mais ainda este entendimento, o art. 4º da referida lei determina que os agentes públicos sejam obrigados a velar pela estrita observância destes princípios. Assim, todo administrador público tem também o dever de pautar suas condutas em conformidade com os princípios administrativos, sob pena de anulação do ato praticado e de punição, conforme a LIA.
A atual gestão administrativa do Município de Curralinho iniciou o seu mandato (2021-2024) sendo prejudicada diante da ausência de transição pela exgestão, deixando de seguir o determinado na Lei 10.609/02 (aplicação subsidiária) e na Lei Orgânica do Município de Curralinho-PA. Logo, informações e documentos relativos às contas públicas, programas e projetos de governo, convênios, contratos de repasse, etc. não foram repassados para o conhecimento do novo gestor. 
Em virtude da ausência de Transição de Governo no Município de Curralinho, a Atual Gestão está enfrentando diversas adversidades no tange as matérias advindas das antigas gestões, como no presente caso, em que o Município de Curralinho-PA teve suas contas julgadas irregulares, seja por desídia ou ato ímprobo a ser apurado, decorrente do convênio celebrado com o FNS. 
É de se informar que esta municipalidade, através da sua atual gestão, só tomou conhecimento do fato em fase de prestação de contas, sequer podendo auxiliar no fornecimento de informações, considerando a ausência de documentação e de repasse por parte da antiga gestão. 
Dessa forma, a Constituição Federal de 1988, em seu artigo 18, garante autonomia político-administrativa aos municípios. Por esta razão, os municípios estão livres para regulamentar procedimentos e mecanismos relativos à sua gestão, inclusive no que tange aos atos de transição de governo. 
A Lei Orgânica do município é o instrumento legal mais adequado para fundamentar a criação de procedimentos e mecanismos de comando da gestão, sobretudo, os atos referentes à transição de governo. A regulamentação de definir as rotinas de trabalho da equipe de transição de governo e adaptá-las às especificidades de cada município em termos de: áreas de atuação prioritárias, de estrutura física; de sistemas; de legislação. 
O Município de Curralinho-PA prevê em sua Lei Orgânica, mais especificamente, no artigo 61, §§ 2º e 4º, a obrigatoriedade do Prefeito em exercício de constituir Comissão de Transição de Governo em que dentre as pessoas que serão eleitas por ele para compor a Comissão, 5 delas deverão ser indicadas pelo Novo Prefeito eleito, vejamos:
Art. 61, §2º: Proclamado oficialmente o resultado da eleição municipal, o Prefeito em exercício do cargo, está obrigado a constituir Comissão de Transição de Governo, constituída do responsável pelo Controle interno do Poder Executivo, do Secretário de Finanças, do Secretário de Administração e dos dois servidores do quadro efetivo do município, e de mais cinco nomes indicados pelo Prefeito proclamado eleito. 
A Comissão de Transição nomeada pelo Prefeito em exercício deverá providenciar a elaboração de relatórios acompanhados de documentos para que sejam disponibilizados para o novo Prefeito recém-eleito: 
Art. 61, §4º: A Comissão, constituída nos termos do §2º, providenciará a elaboração de Relatórios acompanhados de documentos a fim de que os mesmos sejam disponibilizados ao prefeito recém eleito da seguinte maneira: [...]
Dentre os relatórios que devem ser entregues de forma obrigatória para o Prefeito recém-eleito, destaca-se aqui o relatório constante no item 2.22 do §4º do artigo 61 da Lei Orgânica do Município de Curralinho-PA, onde consta que deve ser entregue um relatório contendo o inventário de dívidas, haveres, precatórios e multas do município: 
Art. 61, §4º, 2.22: Relatório contendo o inventário de dívidas, haveres, precatórios e multas do município, bem como a indicação de outros assuntos que sejam objeto de processos judiciais e que tenham o município de Curralinho como autor ou réu, devendo o mesmo conter o número de processos, nome das partes contrárias, o objeto do pedido, o valor da causa e prazo para contestação, opor embargos e interpor recursos, quando for o caso, inclusive de execuções fiscais e processos administrativos, [...] 
Ora, se não houve o devido cumprimento a publicidade de atos oficiais e que tinha o dever de ser praticado de ofício pelos antigos gestores que se sabe tratar de obrigação legal da LIA prevendo em seus incisos II e IV do art. 11 a ocorrência de improbidade por tal omissão, inequivocamente só pode se concluir que houve a ilegalidade e, por conseguinte, ato de improbidade por ofensa aos princípios da Administração Pública e o dever de legalidade. A administração pública somente pode fazer aquilo que a lei estabelece. 
Não obstante, há ações de improbidade movidas em face da ex gestora justamente em razão da não atinência quanto ao dever de, sobretudo, prestar contas dos atos de governo. Transgredir o princípio da legalidade é ir de encontro ao fundamental estado de direito, é voltar ao estado absolutista, a um poder de império. 
Portanto, Nobre conselheiro, se houve irregularidade em relação a aplicação de recursos federais, os mesmos decorreram da condução da antiga gestora, havendo de ser caracterizada a prática de ato de improbidade administrativa que atentam contra os princípios da Administração Pública, previsto no artigo 11, da Lei nº 8.429/92.
DA APLICAÇÃO DO PRINCÍPIO DA INTRANSCENDÊNCIA SUBJETIVA DAS SANÇÕES: IMPOSSIBILIDADE DE APLICAÇÃO DE SANÇÕES A ENTE PÚBLICO QUE TENHA ADOTADO MEDIDAS CABÍVEIS. PRECEDENTES DO STF E SÚMULA 615 DO STJ. 
É sabido que os Municípios do país, a despeito da autonomia que gozam no modelo federativo, dependem manifestamente de repasses dos demais entes (Estados e União) , mormente aqueles como Limoeiro do Ajuru/PA que não possuem condições financeiras de gerir-se por conta própria, sem prejuízo das obrigações constitucionais que lhe são impelidas.
Ocorre que a alternância de mandatos eletivos, por vezes, confere aos Municípios uma herança consequente aos atos praticados por gestores anteriores que por sua vez deixam de observar regramentos e princípios vitais para manutenção da saúde financeira do ente. Para além do prejuízo imediato 
Segundo a posição que prevalece no STF (ACO 732AP[footnoteRef:4], julgado em 10/05/2016) , se a irregularidade constatada no Ente Público foi praticada pelo gestor anterior e a gestão atual (depois que assumiu) tomou todas as medidas para ressarcir o erário e corrigir as falhas, neste caso, o ente (Estado ou Município) não poderá sofrer as sanções e restrições aplicáveis.  [4:  Informativo 827-STF: "Ministro Marco Aurélio: A inscrição do nome do Estado-Membro em cadastro federal de inadimplentes em face de ações e/ou omissões de gestões anteriores não configura ofensa ao princípio da intranscendência. Vigora, no âmbito da Administração Pública, o princípio da impessoalidade, previsto no artigo 37 da CF/88. A relação jurídica envolve a União e o ente federal, e não a União e certo Governador ou outro agente. O governo se alterna periodicamente nos termos da soberania popular, mas o Estado é permanente. A mudança de comando político não exonera o Estado das obrigações assumidas. No caso concreto (ACO 732/AP) , o STF julgou o pedido de forma favorável ao Estado porque a União não havia respeitado o devido processo legal. Dessa forma, esta argumentação do Min. Marco Aurélio não foi adotada pela Turma como razão de decidir. Por isso, penso que a posição do referido Ministro é minoritária e, em concursos públicos, acredito que ainda se deve adotar o entendimento no sentido de que é possível aplicar o princípio da intranscendência para esta situação."] 
Assim, segundo esta acepção, o princípio da intranscendência subjetiva das sanções proíbe a aplicação de sanções às administrações atuais por atos de gestão praticados por administrações anteriores. Segundo o Min. Luiz Fux, "não se pode inviabilizar a administração de quem foi eleito democraticamente e não foi responsável diretamente pelas dificuldades financeiras que acarretaram a inscrição combatida". Não obstante, outros julgados do Supremo Tribunal Federal configuram valioso precedente acerca da matéria ventilada. Senão, vejamos:
Ementa: AGRAVO REGIMENTAL NA AÇÃO CÍVEL ORIGINÁRIA. CONSTITUCIONAL. ADMINISTRATIVO. FINANCEIRO. TOMADA DE CONTAS ESPECIAL. INSCRIÇÃO DE ESTADO-MEMBRO EM CADASTRO DE INADIMPLENTES. ATOS DECORRENTES DE GESTÕES ANTERIORES. APLICAÇÃO DO PRINCÍPIO DA INTRANSCENDÊNCIA SUBJETIVA DAS SANÇÕES. PRECEDENTES. INEXISTÊNCIA DE OFENSA AO PRINCÍPIO COLEGIADO. AGRAVO REGIMENTAL A QUE SE NEGA PROVIMENTO.1. O princípio da intranscendência subjetiva das sanções, consagrado pela Corte Suprema, inibe a aplicação de severas sanções às administrações por ato de gestão anterior à assunção dos deveres Públicos. Precedentes: ACO 1.848-AgR, rel. Min. Celso Mello, Tribunal Pleno, DJe de 6/11/2014; ACO 1.612-AgR, rel. Min. Celso de Mello, Tribunal Pleno, DJe de 12/02/2015. 2. É que, em casos como o presente, o propósito é de neutralizar a ocorrência de risco que possa comprometer, de modo grave e/ou irreversível, a continuidade da execução de políticas públicas ou a prestação de serviços essenciais à coletividade. 3. A tomada de contas especial é medida de rigor com o ensejo de alcançar-se o reconhecimento definitivo de irregularidades, permitindo-se, só então, a inscrição do ente nos cadastros de restrição ao crédito organizados e mantidos pela União. Precedentes: ACO 1.848-AgR, rel. Min. Celso Mello, Tribunal Pleno, DJe de 6/11/2014; AC 2.032, Rel. Min. Celso de Mello, Tribunal Pleno, DJe de 20/03/2009. 4. Agravo regimental a que se nega provimento. (ACO 1393 AgR, Relator (a) : Min. LUIZ FUX, Primeira Turma, julgado em 09/06/2015, ACÓRDÃO ELETRÔNICO DJe-126 DIVULG 29-06-2015 PUBLIC 30-06-2015) .
A necessidade de atinência ao princípio retromencionado decorre do intuito de sanar as irregularidades oriundas de gestões anteriores que acabam por inviabilizar uma boa gestão por comprometerem a saúde financeira do Município. Sobre o tema, tanto está pacificado o assunto que o próprio SUPERIOR TRIBUNAL DE JUSTIÇA editou em MAIO/2018 a SÚMULA Nº 615, que reafirma positivamente esta tese, conforme a seguir:
"Súmula 615 STJ: Não pode ocorrer ou permanecer a inscrição do município em cadastros restritivos fundada em irregularidades na gestão anterior quando, na gestão sucessora, são tomadas as providências cabíveis à reparação dos danos eventualmente cometidos."
A própria AGU admite esta tese em entendimento sumulado, vejamos: 
"Súmula 46-AGU: Será liberada da restrição decorrente da inscrição do município no SIAFI ou CADIN a prefeitura administrada pelo prefeito que sucedeu o administrador faltoso, quando tomadas todas as providências objetivando o ressarcimento ao erário."
Em idêntico sentido, é a súmula do TCU:
 "SÚMULA Nº 230: Compete ao prefeito sucessor apresentar as contas referentes aos recursos federais recebidos por seu antecessor, quando este não o tiver feito ou, na impossibilidade de fazê-lo, adotar as medidas legais visando ao resguardo do patrimônio público com a instauração da competente Tomada de Contas Especial, sob pena de co-responsabilidade."
Dessa forma, prevalece o entendimento no sentido de que é possível aplicar o princípio da intranscendência para esta situação. No caso em tela, o Município de Curralinhop/PA tem tentado diuturnamente reparar as ações e - nesse caso, omissões - danosas, decorrente da má condução administrativa da antiga gestão. Para tanto, não se exime de se manifestar e auxiliar órgãos de controle externo, como este douto Tribunal de Contas. Todavia, se vê impedido de fazê-lo na atual conjuntura. 
Não obstante, vem adotando as medidas cabíveis no sentido de retomar a saúde financeira da administração, bem como adimplir verificar a situação de convênios, termos e acordos celebrados com outros entes no sentido de regularizar repasses e evitar o descumprimento de suas obrigações constitucionais. 
Considerando o exposto, portanto, a aplicação de qualquer multa ou eventual bloqueio no repasse de verbas em razão de possíveis irregularidades cometidas pela ex-gestora não pode se constituir entrave e empecilho ao Município, no que concerne a arcar com seus encargos constitucionalmente previstos, como viola o princípio da continuidade do serviço público, comando axiológico basilar do ordenamento jurídico pátrio. 
A partir disso, é de se concluir não ser cabível a aplicação das sanções e cominações de pagamento contidas no presente acórdão, dirigidas ao Município de Curralinho em sua pessoa jurídica, em razão da prevalência do disposto neste fundamento consagrado juridicamente e administrativamente perante as Cortes de Contas e demais órgãos da Administração Direta e Indireta, pelo que não deve prevalecer nenhuma das sanções opostas.
DO PEDIDO 
Ante o exposto, requer-se que os presentes embargos de declaração sejam conhecidos e julgados como TOTALMENTE PROVIDOS para, sanada a contradição/erro material apontados, que a decisão seja modificada para: 
A) Da referida omissão e contradição/erro material, que sejam ACOLHIDAS AS RAZÕES DOS EMBARGOS DE DECLARAÇÃO aqui, afastando quaisquer eventuais imputações referentes a bloqueio de repasses ou inviabilidade de celebração de novos convênios. 
B) Em tempo, solicita a revogação de poderes da advogada anteriormente habilitada, considerando novo instrumento de procuração juntado aos autos."
É o relatório.

José Fernando Santos dos Santos (OAB/PA 14.671), representando Fundo Nacional de Saúde/MS; José Fernando Santos dos Santos (OAB/PA 14.671), representando Maria Alda Aires Costa; Melina Silva Gomes (OAB/PA 17.067), representando Cleber Edson dos Santos Rodrigues; Larissa Kollin de Souza Ferreira (OAB/PA 27.885) e Melina Silva Gomes (OAB/PA 17.067), representando Município de Curralinho/PA.

Procurador Sérgio Ricardo Costa Caribé.

EMBARGOS DE DECLARAÇÃO. NÃO CONHECIMENTO. RECURSO INTERPOSTO FORA DO PRAZO LEGAL.

TOMADA DE CONTAS ESPECIAL (TCE)

Secretaria de Controle Externo de Tomada de Contas Especial (Secex-TCE).

O presente processo refere-se à tomada de contas especial instaurada pelo Fundo Nacional de Saúde (FNS) em desfavor do município de Curralinho/PA, devido à não comprovação da regular aplicação dos recursos repassados, na modalidade fundo a fundo, no âmbito do Sistema Único de Saúde[footnoteRef:2]. [2:  Peça 59.] 
2. O município foi citado em razão do desvio de objeto, conforme trecho da instrução da Secretaria de Controle Externo de Tomada de Contas Especial (Secex-TCE) [footnoteRef:3]:  [3:  Peça 59.] 
"16.1. Os documentos acostados aos autos demonstram a utilização da Pagamento de despesa indevida, de serviços e produtos fora do objeto (média complexidade) , com recursos do Bloco da Atenção Básica - PAB, gasto que não se enquadra no objeto previsto na legislação do SUS aplicável (Artigo 6º da Portaria nº 204, de 29/01/2007) . 
16.2. No caso de transferência fundo a fundo de recursos do SUS a outros entes federativos, comprovada a aplicação dos recursos em benefício da pessoa jurídica, mas em objeto diverso do definida em lei, este Tribunal firmou entendimento no Acórdão 1072/2017-TCU-Plenário- Relator Ministro Bruno Dantas de que cabe ao ente federado a obrigação de recompor, com recursos próprios, os valores gastos indevidamente ao fundo de saúde do ente beneficiário do repasse da União, por força do disposto no art. 27, inciso I, da LC 141/2012. 
16.3. Com base nessa orientação jurisprudencial dominante e considerando as circunstâncias acima expostas, impor-se-ia a responsabilização do município pelo débito decorrente da aplicação dos recursos em questão em objeto indevido." (grifei) 
3. A Sra. Maria Alda Aires Costa, então prefeita da municipalidade, apresentou alegações de defesa em nome próprio, situação assim analisada pela Secex-TCE:
"24. A despeito de ter apresentado as alegações de defesa na pessoa de seu representante, in casu, a atual gestora do município, a mesma tomou para si o objeto da citação, limitando-se a dizer que não foi responsável pela gestão dos recursos e que deveria ser excluída da relação processual. Ocorre que a Sra. Maria Alda Aires Costa não faz parte da presente relação processual, tendo sido notificada apenas em razão de ser a responsável legal pela entidade que representa, no caso, o município de Curralinho/PA.
24.1. Desse modo, como se observa dos elementos de defesa assentados na peça 58 dos autos, não foram apresentados nenhum documento ou elemento noviço relativo aos fatos que enjeram à instauração da presente TCE, estes concernentes à utilização do pagamento de despesa indevida de serviços e produtos fora do objeto (média complexidade) com recursos do Bloco da Atenção Básica - PAB, gasto que não se enquadra no objeto previsto na legislação do SUS aplicável (Artigo 6º da Portaria nº 204, de 29/01/2007) . 
24.2. No caso de transferência fundo a fundo de recursos do SUS a outros entes federativos, comprovada a aplicação dos recursos em benefício da pessoa jurídica, mas em objeto diverso do definida em lei, este Tribunal firmou entendimento no Acórdão 1072/2017-TCU-Plenário- Relator Ministro Bruno Dantas de que cabe ao ente federado a obrigação de recompor, com recursos próprios, os valores gastos indevidamente ao fundo de saúde do ente beneficiário do repasse da União, por força do disposto no art. 27, inciso I, da LC 141/2012. 
24.3. Destarte, diante da situação exposta, mantém-se a proposição de rejeitar as alegações de defesa do município, bem como fixar novo e improrrogável prazo de quinze dias, com fundamento no art. 1º, inciso I, e 12, § 1º, da Lei 8.443/92 e no art. 143, inc. I, 'c', do RI/TCU, para que o município de Curralinho - PA, efetue a recomposição do Fundo Municipal de Saúde de Curralinho/PA, dos valores que foram indevidamente utilizados em desvio de objeto, consoante farto entendimento dos elementos normativos e jurisprudenciais de que tratam a matéria." (grifei) 
4. Por meio do Acórdão 7240/2021-TCU-Primeira Câmara, este Tribunal deliberou o que segue[footnoteRef:4]: [4:  Peça 64.] 
"Considerando que estes autos se referem à 'não comprovação da regular aplicação dos recursos repassados pela União por meio do Fundo Nacional de Saúde' em virtude da ocorrência de desvio de objeto consubstanciado no pagamento indevido de despesas de serviços e produtos fora do objeto (média complexidade) , com recursos do bloco de atenção básica - PAB (peça 59) .
Considerando que, após regular citação, do município de Curralinho/PA, representado pela atual prefeita Sra. Maria Alda Aires Costa, essa apresentou defesa, não em nome da municipalidade, mas em seu nome, limitando-se a dizer que não foi a responsável pela gestão dos recursos.
Considerando que os débitos relacionados a desvio de objeto ocorreram posteriormente à promulgação da Lei Complementar 141/2012, o que enseja a recomposição aos cofres do fundo nos termos dos entendimentos fixados pelo Acórdão 1072/2017-TCU-Plenário.
Considerando que devem ser integralmente acolhidas a instrução da Secex-TCE e o parecer do MP/TCU.
Os ministros do Tribunal de Contas da União, reunidos em sessão da 1ª Câmara, ACORDAM, por unanimidade, quanto ao processo a seguir relacionado, com fundamento nos arts. 1º, 12, § 1º, da Lei 8.443, de 16/7/1992, c/c os arts. 1º, I, 17, I, § 2º e § 3º, art. 202, e na forma do art. 143, I, 'c', todos do RI/TCU, em rejeitar as alegações de defesa apresentadas pelo município de Curralinho/PA e fixar novo e improrrogável prazo de 15 (quinze) dias, a contar da ciência, para que o responsável efetue e comprove, perante este Tribunal, o recolhimento aos cofres do Fundo Municipal de Saúde de Curralinho/PA dos valores indicados abaixo, atualizados monetariamente, com fulcro nos arts. 10, § 1º, e 12, I e II, da Lei 8.443/1992 c/c o art. 202, I e II, do RI/TCU, na forma da legislação em vigor, abatendo-se na oportunidade os valores já ressarcidos (se for o caso) ; e em cientificar o responsável de que a liquidação tempestiva do débito, atualizado monetariamente, saneará o processo e as respectivas contas poderão ser julgadas regulares com ressalvas, dando-se-lhe quitação, uma vez comprovada a boa-fé, nos termos do § 4º do art. 202 do RI/TCU.
 (...) " (grifei) 
5. A Sra. Maria Alda Aires Costa[footnoteRef:5] impetrou embargos de declaração contra o acórdão supramencionado. A 1ª Câmara deliberou, por meio do acórdão 11256/2021, por não conhecer dos embargos apresentados, uma vez que a ex-prefeita não era mais a responsável no caso: [5:  Peça 77.] 
"9. Como consignado na instrução da Secex-TCE, acolhida pelo Acórdão 7240/2021-TCU-Primeira Câmara, cabia ao município de Curralinho/PA providenciar sua defesa por intermédio de seu representante legal. A Sra. Maria Alda Aires Costa foi citada em 9/3/2020[footnoteRef:6], quando ainda era prefeita da municipalidade. Seu mandato, contudo, finalizou em dezembro de 2020, não sendo mais parte responsável alcançada por esta deliberação. A gestão do período 2021-2024 é exercida pelo Sr. Cleber Edson dos Santos Rodrigues, atual prefeito. [6:  Peça 54.] 
10. A resposta à citação da ex-prefeita foi aceita à época como alegações de defesa do município porque a referida comunicação processual se deu quando ela ainda estava no exercício do mandato, embora a prolação do Acórdão 7240/2021-TCU-Primeira Câmara tenha ocorrido na gestão do seu sucessor. A notificação da deliberação, inclusive, foi endereçada à prefeitura, e não à ex-prefeita, em 20/5/2021."
6. Ademais, o teor da manifestação então apresentada pela ex-prefeita possuía caráter personalíssimo, relacionado à sua conduta pessoal enquanto gestora, sem conter qualquer informação ou documentação nova em defesa da municipalidade.
7. Nesta fase processual, examinam-se embargos de declaração opostos pela própria municipalidade, representada por seu atual prefeito Sr. Cleber Edson dos Santos Rodrigues, contra o Acórdão 11256/2021-TCU-Primeira Câmara supramencionado, no qual alega:
a) ausência de documentação em virtude da falta de transição gerencial no município;
b) aplicação do princípio da intranscendência subjetiva das sanções caracterizado pela impossibilidade de aplicação de sanções a ente público que tenha adotado medidas cabíveis.
II
8. Não é possível conhecer dos presentes embargos. 
9. Segundo o art. 34 da Lei 8.443/1992, cabem embargos de declaração para corrigir obscuridade, omissão ou contradição da decisão recorrida opostos por responsável dentro do prazo previsto no parágrafo primeiro do referido artigo:
"§ 1° Os embargos de declaração podem ser opostos por escrito pelo responsável ou interessado, ou pelo Ministério Público junto ao Tribunal, dentro do prazo de dez dias, contados na forma prevista no art. 30 desta Lei."
10. A contagem do prazo é estabelecida nos seguintes termos:
"Art. 30. Os prazos referidos nesta Lei contam-se da data:
I - do recebimento pelo responsável ou interessado:
a) da citação ou da comunicação de audiência;
b) da comunicação de rejeição dos fundamentos da defesa ou das razões de justificativa;
c) da comunicação de diligência;
d) da notificação;
II - da publicação de edital no Diário Oficial da União, quando, nos casos indicados no inciso anterior, o responsável ou interessado não for localizado;
III - nos demais casos, salvo disposição legal expressa em contrário, da publicação da decisão ou do acórdão no Diário Oficial da União."
11. O Acórdão 11256/2021-TCU-Primeira Câmara foi prolatado no dia 17/8/2021 e publicado no Diário Oficial da União no dia 25/8/2021[footnoteRef:7]. O município foi notificado do acórdão no dia 2/9/2021[footnoteRef:8]. A peça recursal foi protocolada no dia 4/10/2021[footnoteRef:9] após, portanto, o prazo legal. [7:  Edição 161, seção 1, página 209.]  [8:  Peça 91 (Ofício 48467/2021-TCU-Seproc, de 24/8/2021) e peça 92 (aviso de recebimento) .]  [9:  Peça 96.] 
12. Outrossim, não foram apontadas quaisquer alegações de omissão, contradição ou obscuridade.
13. Para fins elucidativos, transcrevo as lições de Vicente Greco Filho, que assim define os vícios de uma deliberação:
"- obscuridade: defeito consistente na difícil compreensão do texto da sentença e pode decorrer de simples defeito redacional ou mesmo de má formulação de conceitos, havendo obscuridade quando a sentença está incompreensível no comando que impõe e na manifestação de conhecimento e vontade do juiz.
- contradição: afirmação conflitante, quer na fundamentação, quer entre a fundamentação e a conclusão, sendo que, nesses casos, a correção da sentença, em princípio, não levaria a uma verdadeira modificação da sentença, mas apenas a um esclarecimento de seu conteúdo.
- omissão: caso em que a sentença é complementar, passando a resolver questão não solucionada, ganhando substância, portanto, sendo que as questões que devem ser resolvidas pelo juiz são todas as relevantes postas pelas partes para a solução do litígio, bem como as questões de ordem pública que o juiz deve resolver de ofício, como, por exemplo, a coisa julgada." (Direito Processual Civil Brasileiro, Saraiva, 11ª ed., 2º volume, 259/260) .
14. No caso sob exame, os argumentos apresentados inserem-se em debate sobre o mérito da decisão, não albergado por esta modalidade recursal.
III
15. A decisão prolatada no Acórdão 7240/2021-TCU-Primeira Câmara referia-se tão somente à rejeição das alegações de defesa, apresentadas pela ex-prefeita em nome do município, e à fixação de novo e improrrogável prazo para recolhimento de valores pelo ente municipal, em caráter preliminar, conforme prescreve o RI/TCU:
"Art. 201. A decisão em processo de prestação ou de tomada de contas, mesmo especial, pode ser preliminar, definitiva ou terminativa.
§ 1º Preliminar é a decisão pela qual o relator ou o Tribunal, antes de pronunciar-se quanto ao mérito das contas, resolve sobrestar o julgamento, ordenar a citação ou a audiência dos responsáveis, rejeitar as alegações de defesa e fixar novo e improrrogável prazo para recolhimento do débito ou, ainda, determinar outras diligências necessárias ao saneamento do processo."
16. Cabe, portanto, à municipalidade o simples recolhimento dos valores ao seu fundo de saúde. 
17. Contudo, o ofício que notifica o município de Curralinho/PA a respeito do prazo fixado pelo Acórdão 7240/2021-TCU-Primeira Câmara para recolhimento do débito foi expedido no dia 20/5/2021[footnoteRef:10], com aviso de recebimento datado de 21/6/2021[footnoteRef:11].  [10:  Peça 54.]  [11:  Peça 80.] 
18. Uma vez que não consta ter havido o aludido recolhimento e expirado o prazo estabelecido, cabem, no momento processual atual, as providências de praxe no sentido de prolatar a decisão definitiva a que se refere o RI/TCU: 
"Art. 201. ....
 (...) 
§ 2º Definitiva é a decisão pela qual o Tribunal julga as contas regulares, regulares com ressalva ou irregulares."
19. Devem, portanto, os autos serem restituídos à unidade instrutiva para exame de mérito e posterior oitiva regimental do MP/TCU.
20. Outrossim, rememoro o teor do art. 279 do RI/TCU que assim prevê:
"Art. 279. Ressalvada a hipótese de embargos de declaração, não cabe recurso de decisão que rejeitar alegações de defesa, converter processo em tomada de contas especial ou determinar sua instauração, ou ainda que determinar a realização de citação, audiência, diligência ou fiscalização.
Parágrafo único. Se a parte intentar o recurso, a documentação encaminhada será aproveitada como defesa, sempre que possível, sem prejuízo da realização da citação ou da audiência, quando for obrigatória."
21. O responsável usufruiu, neste momento processual, da prerrogativa de contestar a decisão prolatada pelo Tribunal, não cabendo recurso de reconsideração para o caso.
Diante do exposto, manifesto-me pela aprovação do acórdão que ora submeto à apreciação deste Colegiado.
TCU, Sala das Sessões, em tagDataSessao.
Weder de Oliveira
Relator